【裁判字號】    94,訴,1306
【裁判日期】    950323
【裁判案由】    商業登記法
【裁判全文】
臺北高等行政法院判決
                                      94年度訴字第1306號
                              .
原      告  甲○○
被      告  桃園縣政府
代  表  人  乙○○（縣長）
訴訟代理人  丙○○
上列當事人間因商業登記法事件，原告不服經濟部中華民國94年
2月24日經訴字第09406122760號訴願決定，提起行政訴訟。本院
判決如下：
    主  文
原告之訴駁回。
訴訟費用由原告負擔。
    事  實
壹、事實概要：
    緣原告前因未經被告核准登記，擅於桃園縣桃園市○○街56
    號 2樓開設「廣億商行」，經營資訊休閒業之業務，違反商
    業登記法第 3條規定，業經被告處罰在案，嗣被告所屬聯合
    查報小組於民國（以下同）93年 7月12日復查獲原告從事同
    一之違規行為，被告乃認原告有違商業登記法第 3條規定，
    依同法第32條第1項規定，於93年7月30日以府商輔字第0930
    195011號處分書處原告罰鍰新臺幣（以下同） 3萬元並請立
    即停業。原告不服，提起訴願，遭駁回後，遂向本院提起行
    政訴訟。
貳、兩造聲明：
一、原告聲明：
    原告未於言詞辯論期日到場，據其提出之書狀，聲明求為判
    決訴願決定及原處分均撤銷，並另為適法之處分。
二、被告聲明：求為判決駁回原告之訴。
、兩造爭點：
    被告認原告未經核准設立登記，擅自經營資訊休閒業之業務
    ，違反商業登記法第3條之規定，乃依同法第32條第1項規定
    ，處原告罰鍰 3萬元並請立即停業，是否違反依法行政原則
    、禁反言原則及法律保留原則？
一、原告陳述：
    原告未於言詞辯論期日到場，據其提出之書狀，陳述如下：
(一)、本件被告依商業登記法第3條處罰原告，應有違法及不當：
１、按地方制度法第19條第7項第3款規定，縣市政府之自治事項
    包括工商輔導及管理；又商業登記法第 6條規定，本件主管
    機關為桃園縣政府即被告，故被告有權發布相關之行政法令
    ，合先敘明。
２、查本件原告所經營者，即為現所稱之網咖（現經濟部歸類為
    資訊休閒業），惟經濟部未作分類前，網咖業者究應以何行
    業別辦理商業登記則無法可循，後經濟部遂於90年發布資訊
    休閒業輔導管理措施方案，以協助地方政府輔導網咖業者辦
    理商業登記，後被告據此即發布「桃園縣資訊休閒業加強輔
    導管理暫行作業要點」。「桃園縣資訊休閒業加強輔導管理
    暫行作業要點」第 3條規定：「本暫行作業要點實施之日起
    三個月內，應全面清查本縣轄區內登記、未登記資訊休閒業
    ，並造冊建檔、列管。」第 4條規定：「對可以輔導登記業
    者，應於本暫行作業要點發布之日起四個月內輔導登記，期
    滿後對於無法輔導登記之業者，即應加強取締，令其停止營
    業。」是被告依前揭法令有輔導網咖業者（即原告）辦理登
    記之義務，故被告若欲依商業登記法第 3條處罰原告，則之
    前應依法令盡到輔導之義務。
３、惟本件原告受原處分處罰前，被告並未曾依前揭法令有任何
    輔導行為，其連限期改善之通知均無，即逕處罰原告，被告
    顯係怠於執行法令在先，後又違反前揭法令，於未輔導下，
    即逕處罰原告，置前揭法令於不顧，且使前揭法令形同具文
    ，則本件原處分及訴願決定顯已違反依法行政原則及禁反言
    原則，自應撤銷無疑。
(二)、被告以命令（即「桃園縣資訊休閒業加強輔導管理暫行作業
    要點」）嚴格限制原告申請商業登記之權利，已違反法律保
    留原則：
１、按就涉及人民權利義務之處罰，屬於法律保留之事項，應以
    法律或法律具體明確授權之法規命令規範，始符合法律保留
    原則，合先敘明。
２、本件網咖業因經濟部歸類為資訊休閒業後，經濟部始要求縣
    市政府輔導網咖業者依公司法、商業登記法等規定辦理登記
    ，惟因系爭網咖業尚無可循辦理登記之相關法令，被告遂於
    「桃園縣資訊休閒業加強輔導管理暫行作業要點」第 5點規
    定：「輔導登記期間，公司、行號於設立登記資訊休閒業時
    ，有關土地使用、消防管理歸類，醫院、學校距離等事項，
    准予暫依電子遊戲場業管理規定之標準辦理。」惟網咖業者
    之性質、規模、資本額、場地及營業方式，均與大規模及問
    題頻生之電子遊戲場差距甚大，且電子遊戲場業管理規定之
    標準，其商業登記門檻又高於其他行業別（故至今僅有個位
    數字之網咖業者取得合法營業執照及辦妥登記），而商業登
    記之申請又涉及原告之合法營業權及工作權，然被告竟僅據
    「桃園縣資訊休閒業加強輔導管理暫行作業要點」第 5點規
    定，即要求網咖業者於辦理登記時，應依電子遊戲場業管理
    規定之標準辦理，致原告申請合法商業登記之權利受到限制
    ，而「桃園縣資訊休閒業加強輔導管理暫行作業要點」僅為
    命令並非法律，且其第 5點又逾經濟部發布之資訊休閒業輔
    導管理措施方案之範圍，而其內容又已限制人民之權利，致
    原告無法取得合法登記，而被告竟又據此處罰原告，此不僅
    非經濟部要求縣市政府輔導網咖業者合法登記之目的，亦已
    違反法律保留原則，「桃園縣資訊休閒業加強輔導管理暫行
    作業要點」第 5條應屬無效，則在被告另制定合法法令可使
    原告循序辦理網咖登記前，原告依「桃園縣資訊休閒業加強
    輔導管理暫行作業要點」之其他規定，即應受輔導辦理登記
    ，故被告逕以商業登記法第 3條處罰原告，已違背法律保留
    原則及資訊休閒業輔導管理措施方案、資訊休閒業輔導管理
    政策所示之法令甚明。
(三)、綜上所述，原處分及訴願決定已違反依法行政原則、禁反言
    原則及法律保留原則，自有違法及不當之處，應予撤銷，爰
    請判決如原告訴之聲明。
二、被告陳述：
(一)、商業登記法第 3條規定：「商業及其分支機構，除第4條第1
    項規定外，非經主管機關登記，不得開業。」另同法第32條
    第1項：「違反第3條規定者，未經登記即行開業者，其行為
    人各處新臺幣1萬元以上3萬元以下罰鍰，並由主管機關命令
    停業。」
(二)、查被告之聯合稽查人員於93年 7月12日至原告位於桃園縣桃
    園市○○街56號 2樓經營之「廣億商行」現場稽查，並於稽
    查紀錄表記載略以：「實際營業項目：資訊休閒業，電腦18
    台（螢幕清晰）、每小時10元」，並經該店現場工作人員當
    場於稽查紀錄表上確認後簽名無誤，附卷可稽，原告經營之
    業務型態，乃提供特定場所及電腦資訊設備，以連線方式擷
    取網路上資源或以磁碟、光碟、硬碟、卡匣等結合電腦裝置
    ，供不特定人從事遊戲娛樂、網路交誼之營利事業，即屬資
    訊休閒業之業務範疇。原告未經核准資訊休閒業之營利事業
    登記項目，即擅自經營該項業務，顯有違反商業登記法第 3
    條之規定，被告依同法第32條第 1項規定處以罰鍰並命令立
    即停業之處分，自屬有據。
(三)、復查「桃園縣資訊休閒業加強輔導管理暫行作業要點」僅係
    機關基於地方自治目的，用以輔導轄區內欲經營「資訊休閒
    業」業務之業者依法辦理登記，俾有效管理之規範，自非本
    案據以處罰之依據，原告指摘被告不應以行政命令性質之作
    業要點限制人民權益，自無足採。
(四)、綜上所述，本件被告以原告未經核准設立登記，擅自經營「
    資訊休閒業」業務，依商業登記法第3條及第32條第1項規定
    ，命原告停止營業並處罰鍰 3萬元，認事用法，尚無違法及
    不當，訴訟理由洵無可採，爰請判決如被告答辯之聲明。
    理  由
一、本件原告經合法通知，未於言詞辯論期日到場，核無行政訴
    訟法第218條準用民事訴訟法第386條各款所列之情事，爰依
    被告之聲請，由其一造辯論而為判決，合先敘明。
二、按「商業及其分支機構，除第4條第1項規定外，非經主管機
    關登記，不得開業。」、「違反第 3條規定，未經登記即行
    開業者，其行為人各處新臺幣1萬元以上3萬元以下罰鍰，並
    由主管機關命令停業。」為商業登記法第3條及第32條第1項
    所明定。
三、本件原告前因未經被告核准登記，擅於桃園縣桃園市○○街
    56號 2樓開設「廣億商行」，經營資訊休閒業之業務，違反
    商業登記法第 3條規定，業經被告處罰在案，嗣被告所屬聯
    合查報小組於93年 7月12日復查獲原告從事同一之違規行為
    ，此有被告所屬之聯合查報小組稽查現場紀錄表附於原處分
    卷可稽，復為原告所不爭執，被告乃認原告有違商業登記法
    第3條規定，依同法第32條第1項規定，於93年 7月30日以府
    商輔字第0930195011號處分書處原告 3萬元罰鍰，並命令原
    告立即停止營業。原告不服，循序提起訴願及本件行政訴訟
    。
四、原告於本件行政訴訟中訴稱，被告未依「桃園縣資訊休閒業
    加強輔導管理暫行作業要點」對原告有任何輔導行為，即逕
    行處罰原告，違反依法行政原則及禁反言原則。且被告以命
    令即「桃園縣資訊休閒業加強輔導管理暫行作業要點」嚴格
    限制原告申請商業登記之權利，已違反法律保留原則云云。
    惟查：
(一)、原告未經申准營利事業登記於桃園縣桃園市○○街56號 2樓
    開設「廣億商行」，經營資訊休閒業之業務，嗣經被告所屬
    聯合查報小組於93年 7月12日查獲，此有被告所屬之聯合查
    報小組稽查現場紀錄表記載：「核准營業項目：未見，實際
    營業項目：資訊休閒業， 1小時10元，電腦18台，螢幕清晰
    」等語，該稽查現場紀錄表並經「廣億商行」現場工作人員
    麥志強簽名確認。是原告經營之業務型態，乃提供特定場所
    及電腦資訊設備，以連線方式擷取網路上資源或以磁碟、光
    碟、硬碟、卡匣等結合電腦裝置，供不特定人從事遊戲娛樂
    、網路交誼之營利事業，即屬資訊休閒業之業務範疇。故原
    告未經核准設立登記，經營資訊休閒業之業務，洵堪認定。
(二)、原告前於同一地點未經申准擅自開設「網路咖啡店」，經營
    資訊休閒業之業務，為被告查獲，以92年 5月29日府建商字
    第0920116241號處分書，以原告違反商業登記法第 3條規定
    ，依同法第32條第1項規定，處原告罰鍰2萬元並請立即停業
    ，此有該處分書附於訴願卷可佐。本件原告未經核准設立登
    記，擅自經營業務之違規情事，於93年 7月12日再度為被告
    所屬之聯合查報小組查獲，經被告衡酌原告連續違規，其情
    節重大，乃依商業登記法第32條第1項規定，處以3萬元之罰
    鍰，核其處分並未逾越前揭法條授予行政裁量之權限，且對
    商業主管機關管理商業活動之目的達成未失均衡。
(三)、「桃園縣資訊休閒業加強輔導管理暫行作業要點」僅係被告
    基於地方自治目的，用以輔導轄區內欲經營「資訊休閒業」
    業務之業者依法辦理登記，俾有效管理之規範，惟並非本案
    據以處罰之法律依據。從而，原告既指摘被告未依行政命令
    性質之「桃園縣資訊休閒業加強輔導管理暫行作業要點」對
    原告有任何輔導行為，即逕行處罰原告，違反依法行政原則
    及禁反言原則，復指摘被告以行政命令性質之「桃園縣資訊
    休閒業加強輔導管理暫行作業要點」嚴格限制原告申請商業
    登記之權利，違反法律保留原則云云，自無足採。
五、綜上所述，原告之陳詞均不可採，則被告處原告罰鍰 3萬元
    並請立即停業之處分，揆諸首揭規定，並無違誤，訴願決定
    予以維持，亦無不合。原告徒執前詞，訴請撤銷訴願決定及
    原處分，並另為適法之處分，均無理由，應予駁回。
六、本件事證已臻明確，兩造其餘攻擊防禦方法均與本件判決結
    果不生影響，故不逐一論述，併此敘明。
據上論結，本件原告之訴為無理由， 爰依行政訴訟法第98條第3
項前段、第218條，民事訴訟法第385條第1項前段判決如主文。
中    華    民    國    95    年     3    月    23    日
                             第二庭審判長法  官 徐瑞晃
                                         法  官 李得灶
                                         法  官 吳慧娟
上為正本係照原本做成。
如不服本判決，應於送達後20日內，向本院提出上訴狀並表明上
訴理由，如於本判決宣示後送達前提起上訴者，應於判決送達後
20日內補提上訴理由書（須按他造人數附繕本）。
中    華    民    國    95    年     3    月    23    日
                                         書記官 劉道文


司法院資訊處製作；財團法人民間司法改革基金會備份。
